臺灣高等法院高雄分院刑事判決　　　　96年度上訴字第1644號
上　訴　人　臺灣高雄地方法院檢察署檢察官
被　　　告　乙○○
選任辯護人　蔡晉佑律師
上列上訴人因被告強盜等案件，不服臺灣高雄地方法院96年度訴
字第1465號中華民國96年6 月29日第一審判決（起訴案號：臺灣
高雄地方法院檢察署96年度偵字第8499號），提起上訴，本院判
決如下：
    主  文
原判決關於恐嚇取財暨其定執行刑部分均撤銷。
乙○○犯恐嚇取財未遂罪，處有期徒刑肆月，減為有期徒刑貳月
。又犯恐嚇取財罪，處有期徒刑壹年，減為有期徒刑陸月。應執
行有期徒刑柒月。
    事  實
一、乙○○於民國96年3 月17日6 時55許前之某時，在高雄市鼓
    山區內惟地區飲用酒類後，欲找機車作為代步交通工具，竟
    意圖為自己不法之所有，基於恐嚇取財之犯意，於同日6 時
    55分許，在高雄市○○區○○街19號前，手持其在路旁隨意
    檢拾之水泥攪拌器1 支，攔停騎乘車牌號碼PYS-960 號重型
    機車之甲○○，表示要借用機車，甲○○見乙○○有服用酒
    類，即以送報繁忙為由加以拒絕，乙○○不悅乃高舉水泥攪
    拌器作勢揮打甲○○，並稱：「趕快借我」，以此方式恐嚇
    甲○○，致其心生恐懼，因甲○○央求必須送報而無法借用
    ，乙○○乃依己意而中止作罷，逕行離去而未得逞，甲○○
    見其離去，隨即打電話向警報案。乙○○復意圖為自己不法
    之所有，基於恐嚇取財之犯意，於同日6 時57分許，在高雄
    市○○區○○街11號前，見宋樹翰騎乘車牌號碼LF9-682 號
    重型機車、距離約100 公尺由對向而來，復手持其在路旁隨
    意檢拾之水果刀及上述水泥攪拌器各1 支，徒步向前，並稱
    ：「機車給我」，以此方式恐嚇宋樹翰，致其心生恐懼，宋
    樹翰惟恐遭受攻擊乃距離約20公尺自行棄車，並往反方向逃
    跑，並在遠處見乙○○上前騎乘機車離去後，纔打電話向警
    報案。乙○○明知其已因服用酒類達不能安全駕駛之程度，
    仍騎乘LF9-682 號機車，沿高雄市○○區○○街由東往西方
    向，行至高雄市鼓山區○○○路與麗雄街口時，因不勝酒力
    而摔倒在地。嗣乙○○起身徒步離去，為警於同日7 時10分
    許，在高雄市○○區○○街18巷內查獲，測得其吐氣酒精濃
    度高達每公升0.91毫克（不能安全駕駛動力交通工具部分，
    未經上訴，業已確定），並尋獲乙○○丟棄之水果刀、水泥
    攪拌器各1 支而扣案。
二、案經高雄市政府警察局鼓山分局報請臺灣高雄地方法院檢察
    署檢察官偵查起訴。
    理  由
壹、證據能力部分
一、按被告以外之人，於審判外之言詞或書面陳述，除法律有規
    定者外，不得作為證據；被告以外之人（包括證人、鑑定人
    、告訴人、被害人及共同被告）於檢察事務官、司法警察官
    或司法警察調查中所為之陳述，與審判中不符時，其先前之
    陳述具有較可信之特別情況，且為證明犯罪事實存否所必要
    者，得為證據；刑事訴訟法第159 條第1 項、第159 條之2
    定有明文。是被告以外之人於司法警察（官）調查中所為之
    陳述，依刑事訴訟法第159 條第1 項規定，係屬傳聞證據，
    原則上無證據能力，惟如該陳述與審判中不符時，其先前之
    陳述具有較可信之特別情況，且為證明犯罪事實存否所必要
    者，依刑事訴訟法第159 條之2 規定，始例外認為有證據能
    力；如該陳述與審判中相符時，因該陳述並不符合刑事訴訟
    法第159 條之2 有關傳聞例外之規定，故不得作為認定本案
    犯罪事實有無之證據，此時，當以其於審判中之陳述作為證
    據。至於所謂「前後陳述不符」之要件，應就前後階段之陳
    述進行整體判斷，以決定其間是否具有實質性差異，惟無須
    針對全部陳述作比較，陳述之一部分有不符，亦屬之。本件
    關於證人即被害人甲○○、宋樹翰於警詢之陳述部分，因屬
    審判外之陳述，為傳聞證據，惟其陳述整體而言，核與其於
    原審審判中之證述相符，是渠等於警詢中之陳述並不符合刑
    事訴訟法第159 條之2 有關傳聞例外之規定，不得作為認定
    本案犯罪事實有無之證據，並無證據能力，應以證人即被害
    人甲○○、宋樹翰於審判中之證述作為證據。
二、又被告以外之人於偵查中向檢察官所為之陳述，除顯有不可
    信之情況者外，得為證據；刑事訴訟法第159 之1 第2 項定
    有明文。偵查中對被告以外之人所為之偵查筆錄，或被告以
    外之人向檢察官所提之書面陳述，性質上均屬傳聞證據。惟
    現階段刑事訴訟法規定檢察官代表國家偵查犯罪、實施公訴
    ，依法其有訊問被告、證人及鑑定人之權，證人、鑑定人且
    須具結，而實務運作時，檢察官偵查中向被告以外之人所取
    得之陳述，原則上均能遵守法律規定，不致違法取供，其可
    信度極高。本件證人甲○○、宋樹翰於偵查中，均以證人身
    分向檢察官具結所為之陳述，辯護人未曾提及檢察官在偵查
    時有不法取供之情形，亦無顯不可信之情況，依上說明，渠
    等於偵查中之證言均具有證據能力。
貳、實體部分
一、訊據被告乙○○（下稱被告）坦承有手持水果刀、水泥攪拌
    器，藉以實施恐嚇，向騎乘機車路過之甲○○、宋樹翰表示
    要借用機車，甲○○部分係自行作罷而停止，宋樹翰部分則
    有取得機車，惟否認有加重強盜之犯行，辯稱：雖有拿水果
    刀、水泥攪拌器，但我只是要嚇他們，不是要強盜等語，經
    查：
  (一)按刑法第346 條恐嚇取財罪之恐嚇行為，係指以將來惡害之
    通知恫嚇他人而言，受恐嚇人尚有自由意志，不過因此而懷
    有恐懼之心，此與強盜罪以目前之危害脅迫他人，致喪失自
    由意志不能抗拒者不同。故恐嚇取財與強盜罪，二者就其同
    具有不法得財之意思及使人交付財物而言，固無異趣，但就
    被害人是否喪失意思自由致不能抗拒言之，前者被害人尚有
    意思自由，後者被害人之意思自由已被壓制，達於不能抗拒
    之程度。故恐嚇取財罪，其恐嚇行為不以將來之惡害通知為
    限，即以目前之危害相加，亦屬之。但必其強暴、脅迫手段
    ，尚未使被害人達於不能抗拒之程度始可，如其強暴、脅迫
    行為，已使被害人喪失意思自由，達於不能抗拒之程度，即
    應構成強盜罪，而非恐嚇取財罪。至於被害人是否因被告之
    加害行為，而達於不能抗拒之程度，應審酌行為當時客觀時
    、地、人、物等情狀及被害人主觀上之意識為斷（最高法院
    67年台上字第542 號判例、85年度台上字第363 號、87年度
    台上字第2278號判決參照）。
  (二)依甲○○於偵查及原審所稱：「我騎機車送報紙，被告突然
    拿水泥攪拌器高舉說『把機車借給我好不好』，我說『我在
    送報不能借你』，被告態度變兇並叫我機車趕快給他騎，我
    再次告訴他『我送報機車不能借你』，被告作勢要打我，猶
    豫一下就轉身離去，沒有跟我說借車原因，他好像有喝酒，
    我就騎走」（偵查卷第28頁）；「碰到被告時，他是拿壹支
    水泥攪拌器，第一句話是說『車子借給我』，我看到的是水
    泥攪拌器，沒有看到其他的東西，他把我攔下來，我說『我
    現在在送報沒有空無法借給你』，第二句話就說『趕快借給
    我』，並且作勢要打我，語調也不一樣，說第一句話時只有
    手裡拿著，第二句話時是有作勢要揮舞的樣子，我還是一樣
    說『我現在要送報沒有辦法借你』，後來他沒有說什麼就走
    了，我們只有對話二句話而已」、「之後我騎機車離開，是
    我報案的」、「當時被告有喝酒，但沒有酒醉癲來癲去的樣
    子」、「我送報紙，他是在路中把我攔下來，當時我的機車
    在行進當中，我騎的很慢，因為我一家一家的送報紙，當時
    我心裡是怕，但我當時只有壹個想法就是要保住車子，沒有
    想到他是否真的會打下來」、「如果被告真的砍下來的話，
    我就會反抗」、「我沒有看到任何人或警察，是他自己走掉
    的」（原審卷第58至63頁）等語，綜合觀之。被告當時雖手
    持水泥攪拌器攔阻甲○○向其索借機車，但遭甲○○明確加
    以拒絕，被告嗣雖高舉水泥攪拌器作勢揮打，惟甲○○仍不
    為所動，甚至預設倘被告實施攻擊行為即準備加以抵抗，以
    保護其謀生所用機車，復因被告出於己意中止而逕行離去，
    故實際上並未對甲○○施以任何攻擊行為，顯見甲○○當時
    心理上雖有畏懼，但是否交付機車之意思決定自由，並未遭
    壓抑而仍有抗拒之空間。
  (三)依宋樹翰於偵查及原審所稱：「我騎機車在巷內，被告突然
    一手拿水果刀、一手拿水泥攪拌器，作勢叫我下車，我已經
    停車，被告還是向我揮舞水果刀、水泥攪拌器，我怕生命遭
    危，所以下車把車讓給他」（偵查卷第28、29頁）；「被告
    手持壹把水泥攪拌器、壹把水果刀跑過來要搶我的車，他從
    巷子裡面衝出來，向我衝過來作勢要攻擊我，並且說車子給
    我，刀子舉在胸前，用台語說一句類似『機車給我』的話，
    然後向我跑過來」、「我看他向我衝過來，當時我的速度有
    點快，我怕他真的向我砍過來，就把機車放地上，我人就跑
    了，那時候我沒有辦法繞過他或騎到其他的巷子跑掉。我發
    現他衝出來時，大約離我100 公尺，麗雄街是單行道不是很
    大，當時他已經作勢要攻擊我，為了保護我的生命，我只好
    棄車往反方向逃跑」、「我煞住機車後，看到他仍然向我跑
    過來，我怕自己受到傷害，我就把機車放在地上，那時候我
    很緊張，沒有把機車架好，我人就跑了。我把機車放在地上
    之後，他距離我大約20公尺左右」、「我看到他時約100 公
    尺，他一直衝過來，我如果要掉頭，也要先把機車煞住，但
    等我煞住的時候，我距離他大約20公尺，如果我掉頭，我會
    背對著他，這樣我會更危險」、「他從巷子衝出來時，用台
    語說句類似『機車給我』的話，當時我很緊張沒有記得很清
    楚」、「他看我把機車放在地上往反方向跑時，就把機車牽
    起來發動，他是往我跑的相反方向騎走的」（原審卷第64、
    65頁）等語，綜合觀之。被告當時雖手持水果刀、水泥攪拌
    器衝向宋樹翰，但宋樹翰看見被告上述舉動時，其與被告間
    之距離仍有100 公尺左右，縱因此而心生畏懼，擔心被告可
    能對其實施攻擊行為，惟客觀上宋樹翰應有充分時間，足以
    考量並採取適當之措施，實際上，宋樹翰選擇棄車離去時，
    其與被告間尚有20公尺之距離，故其並非因被告所為之逼進
    舉動，已經迫在眉睫，致其毫無退讓餘地，故依當時情勢而
    言，宋樹翰容有相當之意思決定自由，應非已達不能抗拒之
    程度。既未達此程度，自不能以宋樹翰主觀上之畏懼，不敢
    出而抵抗，主動放棄機車，任由被告騎走，即認被告應成立
    強盜罪。
  (四)按被告持水泥攪拌器攔停甲○○，並持水果刀、水泥攪拌器
    衝向宋樹翰，均係以動作表示危害行為，屬於現實之惡害通
    知。而扣案水果刀之刀刃、水泥攪拌器之前端均為金屬材質
    ，被告以手持之，自足以使人心生畏懼，被告進而向甲○○
    、宋樹翰索借機車，亦足以使人理解其意乃在取得財物。惟
    其情節，雖影響甲○○、宋樹翰之意思決定，但均尚未達不
    能抗拒之程度，被告所辯並非強盜，即屬可採，本案應論以
    恐嚇取財罪，較為洽當。被告罪證已明，恐嚇取財之犯行，
    堪以認定。
二、核被告所為，對甲○○部分，係犯刑法第346 第3 項、第1
    項恐嚇取財罪未遂罪；對宋樹翰部分，係犯刑法第346 條第
    1 項恐嚇取財罪。公訴意旨認被告係犯刑法第330 條第1 項
    、第2 項之加重強盜未遂罪及刑法第330 條第1 項加重強盜
    罪，均有未洽，因其起訴之基本事實同一，自應變更檢察官
    所引應適用之法條。又數行為於同時同地或密切接近之時地
    實施，侵害同一之法益，各行為之獨立性極為薄弱，依一般
    社會健全觀念，在時間差距上，難以強行分開，在刑法評價
    上，以視為數個舉動之接續施行，合為包括之一行為予以評
    價，較為合理者，始屬於接續犯，而為包括之一罪（最高法
    院86年台上字第3295號判例參照）。被告先後對甲○○、宋
    樹翰為恐嚇取財之行為，並非侵害同一之法益，且犯意個別
    ，檢察官認為屬於接續犯，尚有誤會，故以上兩罪，應分論
    併罰。按刑法上所謂中止未遂，係指行為人已著手於犯罪之
    實行，因自己之意思而中止進行；或雖已實行，而以己意防
    止其結果之發生，因之未發生犯罪之結果者而言（最高法院
    86年度台上字第1716號判決參照）。被告基於意圖為自己不
    法所有之犯意，以危害通知於甲○○向其索借機車，使甲○
    ○心生畏怖，嗣經甲○○加以拒絕，被告即因己意作罷逕行
    離去而未得逞，已如上述。而當時並無外力介入，使被告不
    得不罷手之情形，被告本可利用手持水泥攪拌器之優勢，對
    甲○○施以壓力而奪取機車，詎其僅因甲○○拒絕即逕行轉
    身離去，顯係因自己之意思而中止犯罪之實行，應屬中止未
    遂犯，此部分爰依刑法第27條第1 項規定減輕其刑。
三、原審據以論處被告罪刑，固非無見，惟查：本件被告之犯罪
    時間，係在中華民國96年4 月24日以前，雖屬中華民國96年
    罪犯減刑條例第3 條第1 項第15款所列不予減刑之罪，但其
    宣告刑並未逾有期徒刑1 年6 月，仍合於減刑條件，原審法
    院未及加以比較適用，尚有未洽。檢察官上訴意旨，認為被
    告係犯強盜罪，指摘原判決不當，雖無理由，但原判決既有
    上述可議之處，即屬無可維持，自應由本院被告恐嚇暨其定
    執行部分予以撤銷改判。爰審酌被告僅為自己代步之便，竟
    手持水果刀、水泥攪拌器恐嚇甲○○、宋樹翰，強行索借機
    車，惡性非輕，茲念其犯後坦承，態度良好，及未取得甲○
    ○機車部分，係因己意而中止等一切情狀，仍如原審分別量
    處有期徒刑4 月及1 年，且因合於減刑條件，已如上述，應
    同時諭知其宣告刑及減得之刑，並定其應執行刑。扣案之水
    果刀、水泥攪拌器各1 支，乃係被告隨意撿拾，並非其所有
    之物，業據被告供陳在卷，自無從宣告沒收。
四、至於被告不能安全駕駛動力交通工具部分，業經原審判處有
    期徒刑3 月確定，併此敘明。
據上論斷，應依刑事訴訟法第369 條第1 項前段、第364 條、第
299 條第1 項前段、第300 條，刑法第346 條第1 項、第3 項、
第27條第1 項、第51條第5 款，刑法施行法第1 條之1 ，中華民
國96年罪犯減刑條例第2 條第1 項第3 款、第7 條第1 項、第2
項，判決如主文。
本案經檢察官鄭銘謙到庭執行職務。
中　　華　　民　　國　　96　　年　　9 　　月　　21　　日
                  刑事第五庭    審判長法  官  曾永宗
                                      法  官  任森銓
                                      法  官  王伯文
以上正本證明與原本無異。
如不服本判決應於收受本判決後10日內向本院提出上訴書狀，其
未敘述上訴理由者，並得於提起上訴後10日內向本院補提理由書
狀（應附繕本）「切勿逕送上級法院」。
中　　華　　民　　國　　96　　年　　9 　　月　　21　　日
　　　　　　　　　　　　　　　　　　　書記官  黎  珍
附錄本判決論罪科刑法條
刑法第346 條第1 項、第3 項：
意圖為自己或第三人不法之所有，以恐嚇使人將本人或第三人之
物交付者，處6 月以上5 年以下有期徒刑，得併科1,000 元以下
罰金。
前二項之未遂犯罰之。
中華民國刑法施行法第1 條之1 ：
中華民國94年1 月7 日刑法修正施行後，刑法分則編所定罰金之
貨幣單位為新臺幣。
94年1 月7 日刑法修正時，刑法分則編未修正之條文定有罰金者
，自94年1 月7 日刑法修正施行後，就其所定數額提高為30倍。
但72年6 月26日至94年1 月7 日新增或修正之條文，就其所定數
額提高為3 倍。
